【裁判字號】    92,上訴,458
【裁判日期】    920611
【裁判案由】    傷害致死
【裁判全文】
臺灣高等法院高雄分院刑事判決                    九十二年度上訴字第四五八號
    上  訴  人  臺灣高雄地方法院檢察署檢察官
    被      告  丁○○
    被      告  乙○○
    共      同
    選任辯護人  李三賢律師
                楊申田律師
                楊譜諺律師
右上訴人因被告傷害致死案件，不服臺灣高雄地方法院八十九年度訴字第九三七號中
華民國九十一年十一月二十九日第一審判決（起訴案號：臺灣高雄地方法院檢察署八
十八年度偵字第二四一一八號），提起上訴，本院判決如左：
      主  文
原判決撤銷。
丁○○、乙○○共同傷害人之身體，各處拘役伍拾日，如易科罰金，均以參佰元折算
壹日。
      事  實
一、丁○○與乙○○二人係母女關係，與住於隔壁之鄰居胡甲宋、丙○○父子平日相
    處不睦，互有爭吵。於民國八十八年七月十八日零時三十五分許，被告丁○○發
    現其座落高雄縣大寮鄉○○村○○街一二九巷一０弄八號住處門口，有一灘尿液
    ，認係胡甲送所為，十分生氣，乃拍打胡甲送家之鐵門並指責胡甲送，胡甲宋聽
    聞亦引發怒火，即自其住處出門與被告丁○○理論，雙方一言不合進而互毆。乙○○見狀，即與丁○○共同基於傷害之犯意聯絡，與丁○○二人合力毆打胡甲宋
    。丙○○聽見雙方爭吵，亦加入戰團，與胡甲送聯手對付丁○○與乙○○二人，
    致胡甲宋受有左側前額部（包括眼眉毛外端及前額上方）有皮下瘀血約三Ｘ一○
    公分、頭部經解剖發現左側顱顳部下組織瘀血七Ｘ七公分、前額部皮下組織溢血
    四Ｘ三公分、胸腹部經解剖後發現右側上胸部（約第四、五、六肋間部）皮下組
    織內有瘀血及右側鎖骨下方腋窩前方皮下組織有嚴重溢血及血腫約七Ｘ八公分等
    傷害。（嗣胡甲送送醫治療，因其本身曾患有肝臟腫瘤、肺阻塞等多種疾病，引
    發敗血症，送醫後延至八十八年七月二十八日一時二十七分死亡）。
二、案經胡甲送之子丙○○訴由高雄縣警察局林園分局移送台灣高雄地方法院檢察署
    檢察官偵查起訴。
      理  由
一、右揭事實，訊據被告丁○○、乙○○均矢口否認有傷害犯行，一致辯稱：「我們
    從頭到尾都是被胡甲送、丙○○打，被打得全身都是傷，本案都是告訴人設計的
    ，沒有互毆。」云云。被告乙○○另辯稱：「我只是勸架，把他們拉開，不要讓
    他們打我媽媽。」等語。
二、經查右揭事實，已經告訴人即被害人之子丙○○於警訊中指稱：「我父親於八八
    年七月十八日凌晨○時三五分，在高雄縣大寮鄉○○村○○街一二九巷十弄十號
    ，問住在大智街一二九巷十弄八號的丁○○為何來打我的鐵門後，丁○○、乙○○母女就拿木棒打我父親胡甲送：：」，「於前述時段聞樓下爭吵聲，我便迅速
    下樓，發現丁○○手持約一公尺長度木條打我父親，乙○○則以拳頭攻擊我父親
    。我先奪下丁○○手中木棒，也隨手推開乙○○：：」，復於檢察官偵查中指訴
    ：「：：丁○○拿了一支木條要打我父親，我就趕快跑過去搶棍子，與丁○○拉
    扯，乙○○從樓下衝出來，她就用腳踢我爸爸，我爸爸就倒下了，乙○○還繼續
    拿掃把打我爸爸：：」等語綦詳，並有載明被害人受傷之台灣高雄地方法院檢察
    署法醫師解剖紀錄一份附卷可稽（見相驗卷）。被告丁○○、乙○○雖均否認傷
    害，但被告丁○○於警訊中已自承：「：：：發生這種事情我很遺憾，但案發時
    互相毆打，我和我女兒也深受其害，都有診斷證明為證。」，復於檢察官偵查中
    坦承：「（是否與胡甲送發生互毆？）是的」、「：：胡甲送就衝到我家來打我
    ，我就推他，：：」（見偵查卷第十一頁）。被告乙○○於警訊及檢察官偵查中
    亦自承：「：：我就順手拿了一支掃把衝過去，要將其二人趕出我家：：」，「
    我跟丙○○有拉扯，我被丙○○拖出門外：：」等情，亦不否認有與胡甲送、丙○○父子互相衝突、拉扯，足認被告丁○○、乙○○二人確有傷害犯行，被告等
    罪證已很明確，所辯顯係卸責之詞，不足採信，犯行均堪認定。至被告二人分別
    提出國軍高雄總醫院之診斷證明書各一紙，以及本院所調國軍高雄總醫院被告等
    二人之急診病例資料，載明被告乙○○、丁○○均於八十八年七月十八日凌晨分
    別因頭部創傷、左大腿挫傷十二Ｘ二公分三處、左耳挫傷二Ｘ二公分及頭部創傷
    、頭皮撕裂傷三公分Ｘ零點五公分Ｘ一點五公分、前額撕裂傷、雙前臂挫傷八Ｘ
    二公分二處、三Ｘ二公分二處而急診就醫，依上開傷勢以觀，被告二人受傷部分
    嚴重程度顯逾於被害人胡甲宋一節，僅足以證明胡甲送、丙○○亦有毆打被告等
    二人，但仍不足以據為被告等有利之認定，併予敘明。
三、核被告等所為，均犯刑法第二百七十七條第一項之傷害罪，公訴人認被告等係犯
    刑法第二百七十七條第二項前段之傷害致死罪，尚有未洽（詳後述），起訴所引
    應適用之法條爰予變更。被告丁○○、乙○○二人有犯意之聯絡與行為之分擔，
    均為共同正犯。至公訴人另以被告丁○○、乙○○二人於前揭時地，因上開合力
    毆打胡甲送致其受傷，引發敗血症，送醫後延至八十八年七月二十八日一時二十
    七分死亡，認丁○○、乙○○二人涉犯刑法第二百七十七條第二項前段之傷害致
    死罪嫌云云。按本件被害人胡甲宋死亡之原因，經台灣高雄地方法院檢察署檢察
    官相驗之結果，認直接引起死亡之疾病或傷害為敗血症致死，先行原因為腦肝腫
    瘤及胸部外傷、被毆或病發，此有該署相驗屍體證明書一紙附卷可稽。是本件所
    應審酌者，為被告等毆打被害人胡甲送之傷害行為，是否會引起被害人敗血症死
    亡，亦即兩者間是否具備相當之因果關係。經查：（一）被害人胡甲宋於八十八
    年七月十八日零時三十五分許，與被告二人發生爭執後，分別於八十八年七月十
    八日上午九時十分及同年月十九日下午四時十分至蔡善教診所及財團法人長庚紀
    念醫院高雄分院（以下簡稱長庚醫院）就診，此分別有蔡善教診所出具驗傷診斷
    證明書及長庚醫院胡甲宋病歷資料各一份，依原審法院函詢蔡善教診所被害人胡
    甲宋就診情形，依其函覆被害人胡甲宋左耳翼擦破傷一Ｘ零點一公分、左臉頰腫
    脹溢三點五Ｘ三公分、背部溢血四Ｘ二公分，此有蔡善教診所函覆一紙在卷可參
    ，再經原審法院函送上開台灣高雄地方檢察署八十八年度相字第一二四九號卷宗
    （內含上開蔡善教診所出具之診斷證明書）併同長庚紀念醫院病歷資料送請法務
    部法醫研究所鑑定死亡原因，經函覆認定：「據法醫解剖紀錄，死者胡甲宋，男
    性，九年一月五日出生。頭頸部，鞏膜黃疸。左前額部有皮下出血。無顱內出血
    。胸腹部：右上胸有外傷。左右肺部嚴重粘連。腹部有舊手術疤痕。肝有嚴重肝
    硬化與肝萎縮。肝中葉有巨大腫瘤。其他部分未有外傷記載。以上記載判明死者
    左側頭部有外傷，右側胸部等有外傷。送鑑資料有一紙長庚紀念醫院診斷書記載
    ：病人胡甲宋患（１）肝臟惡性腫瘤合並肝臟衰竭。（２）慢性阻塞性肺病，合
    併呼吸衰竭。（３）腎臟功能不全。（４）敗血症。由以上判明死者患嚴重腫瘤
    已達末期，但不幸因互毆頭部、臉部、胸部受傷後死者病情更快惡化。其宿疾為
    主死因，互毆所受的傷可為加重死亡因素。依死者病程應已達癌症末期之肝腎腦
    病症，且已達肝衰竭（代謝性衰竭）而易致無法正常研判體力及進行意識判斷而
    有糾紛，故互毆之加重死亡因素亦為常見肝病末期導致之結果。惟本案互毆似未
    有造成致死因之程度及傷勢。」等語，此有法務部法醫研究所九十一年六月四日
    法醫理字第０九一０００一三二四號函一紙附卷足憑，復經原審法院函詢長庚醫
    院被害人胡甲宋於八十八年七月十九日送至長庚醫院時是否有腹部出血或其他內
    贓出血之情形，並於外表上是否有腳印而有表皮瘀腫之情事，據其函覆結果被害
    人胡甲宋送醫當時僅右上腹疼痛，但無表面外傷，無內出血現象，此有長庚醫院
    九十一年九月二十五日（九一）長庚院高字第三０七八號函附卷可參，足認被告
    等二人雖有毆打被害人，但其毆打所造成之傷勢尚不致造成被害人致死之程度，
    此亦可由上開長庚醫院函覆被害人胡甲宋送醫當時並無內出血或表面外傷可得而
    知，是以，被告等二人之行為與被害人之敗血死亡之結果間，並無相當因果關係
    可言，告訴人丙○○雖於第一次警訊時供述被害人胡甲宋身體並無大病僅有小病
    痛，惟依前開法務部法醫研究所鑑定所載胡甲宋顯已腫瘤末期，告訴人之指訴係
    被告二人毆打行為導致胡甲宋死亡云云，顯與事實不符，即非可採。是本件尚難
    認被告等二人之傷害行為，有導致被害人胡甲送死亡之結果，自無從令負傷害致
    死罪責，公訴人就此部分，尚有誤會，附此說明。
四、原審未察，遽為被告等均無罪之判決，自有未洽。檢察官據告訴人丙○○請求，
    提起上訴，指摘原判決不當，為有理由，自應由本院將原判決撤銷改判。爰審酌
    被告等均無前科，其等與告訴人等平日相處不睦，因一時氣憤，雙方互毆致觸刑
    章等一切情狀，各量處如主文第二項所示之刑，並均諭知易科罰金之折算標準。
據上論結，應依刑事訴訟法第三百六十九條第一項前段、第三百六十四條、第二百九
十九條第一項前段、第三百條，刑法第二十八條、第二百七十七條第一項、第四十一
條第一項，罰金罰鍰提高標準條例第一條前段、第二條，判決如主文。
本案經檢察官王登榮到庭執行職務。
中      華      民      國    九十二    年      六      月      十一    日
                              臺灣高等法院高雄分院刑事第九庭
                              審判長法官  張明松
                                        法官  張盛喜
                                        法官  任森銓
右正本證明與原本無異。
檢察官如不服本判決應於收受本判決後十日內向本院提出上訴書狀，其未述上訴理
由者，並得於提起上訴後十日內向本院補提理由書狀（均須按他造當事人之人數附繕
本)「切勿逕送上級法院」。
被告不得上訴。
                                      書記官  施耀程
中      華      民      國    九十二    年      六      月      十三    日
附錄：本案論罪科刑法條全文：
刑法第二百七十七條第一項
傷害人之身體或健康者，處三年以下有期徒刑，拘役或一千元以下罰金。
                                                                    Ａ


司法院資訊處製作；財團法人民間司法改革基金會備份。
